臺灣高等法院刑事判決　　　　　　　　　　　　　　九十三年度交上訴字第八四號
　　上　訴　人　臺灣桃園地方法院檢察署檢察官
　　被　　　告　甲○○
　　選任辯護人　蕭萬龍律師
右上訴人因被告業務過失致人於死案件，不服臺灣桃園地方法院九十二年度交訴字第
一○四號，中華民國九十三年三月十五日第一審判決（起訴案號：臺灣桃園地方法院
檢察署九十二年度偵字第一三四一○號），提起上訴，本院判決如左：
    主  文
上訴駁回。
    事  實
一、甲○○任職於順菖汽車變速箱材料行（下稱順菖行），擔任學徒之工作，於民國
    九十二年七月二十六日下午五時許，曾志偉駕駛車牌號碼ＫＲ─六五一一號自用
    小貨車，在桃園縣大園鄉海口村台四線西向一公里處，因油料用盡，無法繼續行
    駛，曾志偉立即以電話與甲○○聯絡，請甲○○駕駛上開材料行內之車輛前來救
    援。甲○○接獲曾志偉之電話後，立即駕駛車牌號碼九Ｇ─八六九五號自用小貨
    車前去，於到達現場後，甲○○未熄火，而將車停放於路邊，並立即下車，步行
    至該處路段中間分隔島缺口處，協助曾志偉推上開故障車輛。甲○○應注意汽車
    不得在快車道上停車，且當時並無不能注意之情事，竟疏未注意，於停車時未緊
    靠道路右側停放，致其車身左側突出，而佔用部分之外側快車道。於同日下午五
    時十分許，適有李明瑋騎乘車牌號碼ＲＦ九─一五二號輕型機車（起訴書誤載為
    重型機車），搭載溫柏哲，沿前開道路自其後方同向駛來，行經該處時，因閃避
    後方來車失當，復未注意車前狀況，直接撞上甲○○所駕駛之上開自用小貨車之
    左後車燈部位，致李明瑋、溫柏哲當場人車倒地，李明瑋因頭、胸部外傷致出血
    性休克，經送敏盛綜合醫院急救後，仍不治死亡；溫柏哲則受有頭部外傷、左膝
    及右下腿挫傷及擦傷等傷害。甲○○於事故發生後，偵查機關尚不知犯罪嫌疑人
    時，主動向前來處理警員陳杏林表示為其停車肇事，而自首接受裁判。
二、案經被告甲○○自首、被害人溫柏哲及李明瑋之母乙○○訴由臺灣桃園縣政府警
    察局大園分局報告臺灣桃園地方法院檢察署檢察官相驗後檢舉偵查起訴。
    理  由
一、訊據被告甲○○對於駕駛車牌號碼九Ｇ─八六九五號自用小貨車，於右揭時地，
    佔用部分外側外車道停車，致被害人李明瑋騎乘上開機車，自後方撞擊該自用小
    貨車之左後方車燈部位，被害人李明瑋經送醫急救後，不治死亡，而告訴人溫柏
    哲受有頭部外傷、左膝及右下腿挫傷及擦傷之傷害等情供承不諱，惟辯稱：其所
    停放之車輛有開啟閃黃燈，依常情顯非被害人李明瑋所不能注意，是其雖未緊靠
    路邊停放，亦難謂通常均可導致車禍事故之發生。又被害人李明瑋未注意車前狀
    況，小心駕駛，反而左顧右盼，好奇觀看被告等人之推車行為，以致於未注意到
    其所停放之上開車輛而肇生事故，則其過失行為未必與告訴人溫柏哲受傷及被害
    人李明瑋死亡間有因果關係，如應負過失責任，亦僅有部分過失云云。
二、經查：
（一）本件車禍事故發生之經過，被告甲○○於警詢時供稱：「我駕自小貨車停放於
      台四線一公里西向車道上，遭李明瑋駕輕機由後追撞到該自小貨車之左後車身
      ，致該李明瑋死亡，及輕機乘客溫柏哲受傷」「（指當時）我人至對面車道（
      即安全島中間）推車（指曾志偉所駕駛自小貨）ＫＲ─六五一一」「引擎沒有
      熄火，就跑到對面車道去推車」「車輛有打警示燈」等語（見相驗卷第十三頁
      反面），並經證人曾志偉於警詢時稱：「甲○○所駕之自小貨車停放於桃園縣
      大園鄉○○○○○里○○路邊，當時引擎未熄火，靜止狀態，當時我所駕駛之
      自小貨車，因故障於車禍現場安全島之缺口處，當甲○○到達事故現場時，就
      立即下車幫忙，推我當時所駕之自小貨，當我跟甲○○一起推車之時，約過三
      分鐘以後，就有一部輕機車撞上停放於路邊之九Ｇ─八六九五號自小貨車」「
      自小貨車是損壞左後方之車燈，而輕機車車頭全毀」（見相驗卷第十頁反面）
      ，於原審證述：事發時，其正坐在其所駕駛之上開故障車內，被告正準備在後
      面推車等語（見原審卷第七一頁）。而告訴人溫柏哲於原審亦指稱：當天擬與
      被害人李明瑋一起回李明瑋住處，由李明瑋騎乘機車，經過肇事地點，看到事
      故車（指被告所駕駛之車輛）停在路邊，要繞過去的時候，後方有來車，為了
      要閃避後面的來車，才往右邊閃，所以才撞到事故車的左後方等語（見原審卷
      第八六頁）。
（二）參以車禍現場照片（見相驗卷第十四至十七頁）及道路交通事故調查報告表所
      繪製之現場圖（見相驗卷第五頁）所示，車禍後，被告所駕駛之上開自用小貨
      車，確實未緊靠路側停放，其左側前、後輪均已跨越白實線，左側已有部分車
      身在外側快車道上。被害人李明瑋所騎乘之上開機車平躺於外側快車道上，緊
      臨被告所駕駛之上開自用小貨車左後輪後方，車頭幾已全毀；另被告所駕駛之
      上開自用小貨車之右後方燈已打開，左後方燈具已全部破損，燈具碎片散落於
      左後輪胎邊；證人曾志偉所駕駛之上開自用小貨車則停在被告所駕駛之上開車
      輛後方垂直計算約九點七公尺處之中間分隔島中間缺口處等情（見相驗卷第五
      頁、第十四至十七頁），核與被告、證人曾志偉、告訴人溫柏哲上開所述之車
      禍經過情形相符。可見本件車禍發生前，曾志偉所駕駛之上開自用小貨車因故
      障停放在該路段中間分隔島之缺口處，被告在接獲救援要求後，立即駕駛上開
      自用小貨車前來協助。被告到達現場後，未緊靠路側而停車，其左前、後輪胎
      已占用外側快車道上，而遭被害人李明瑋撞擊左後方車尾部位，致被害人李明
      瑋死亡，告訴人溫柏哲受傷。
（三）按「汽車臨時停車時，應依左列規定：一、……快車道……不得臨時停車」，
      道路交通安全規則第一百十一條第一項第一款定有明文；又「汽車停車時，應
      依左列規定：一、禁止臨時停車處所不得停車」，同規則第一百十二條第一項
      第一款亦有明定。而所謂「臨時停車」，係指「車輛因上、下人、客，裝卸物
      品，其引擎未熄火，停止時間未滿三分鐘，保持立即行駛之狀態」，「停車」
      則指「車輛停放於道路兩側或停車場所，而不立即行駛者」，道路交通管理處
      罰條例第三條第九款、第十款亦有明文。被告在上開地點停車，係為下車協助
      推曾志偉所駕駛之故障車輛，雖引擎並未熄火，但已超過三分鐘，並非臨時停
      車。又本件車禍事故之路段，依卷附現場照片所示，該道路中間係以分隔島分
      向，道路中間設有一條白虛線，接近路側另設有白實線。被告所駕駛車輛之左
      前、後輪，跨越白實線，左側車身已占用外側快車道（白虛線並無區○○○○
      道之功能，肇事路段係有二線快車道）。被告領有駕駛執照，自應注意上開規
      定，且該路段路邊並無障礙或其他物體，亦無不能注意之情形，竟為一時之便
      利，疏未注意，而未緊靠路側，佔用外側快車道停車，致被害人李明瑋自其後
      方同向駛來時，因而直接撞上該貨車之左後方燈部位，其有過失甚明（原判決
      雖未援用上開禁止臨時停車處所不得停車之規定，但認定違規停車之過失，並
      無不同）。
（四）又按汽車行駛時，駕駛人應注意車前狀況，並隨時採取必要之安全措施，道路
      交通安全規則第九十四條第三項亦有明定。且此一規定，依道路交通安全規則
      第二條第一項第一款之規定，於機車駕駛人亦同有適用。依告訴人溫柏哲前揭
      所述，顯見被害人李明瑋在經過肇事路段前，已發現被告所駕駛之上開車輛停
      放在前，其自應採取適當之措施以避險，竟疏未注意，加上其閃避失當，而直
      接追撞被告臨時停放於路邊之上開車輛，亦有過失甚明，並為本件車禍事故發
      生之主因。本件經被告聲請送臺灣省桃園縣區車輛行車事故鑑定委員會鑑定結
      果，亦認定被害人李明瑋自行閃避失當自後追撞路旁停車為肇事主因，被告駕
      駛自小貨車佔用快車道停車不當為肇事次因，有該委員會九十三年一月十六日
      府車鑑桃字第九二一五五四號函暨鑑定意見書在卷可稽（見原審卷第四十至四
      二頁）。惟被害人李明瑋雖有上開過失，仍難據此解免被告過失之責。
（五）被害人李明瑋係因本件車禍事故，經送醫急救後，不治死亡，業經臺灣桃園地
      方法院檢察署檢察官督同法醫師相驗屬實，製有勘驗筆錄、相驗屍體證明書、
      驗斷書及相驗照片在卷可按（見相驗卷第二十三、二十七至三十六頁）；又告
      訴人溫柏哲係因本件車禍事故而受有頭部外傷、左膝及右下腿挫傷及擦傷等傷
      害，除業據其指陳在卷外，並有敏盛綜合醫院大園分院診斷證明書附卷可憑（
      見偵查卷第十七頁），且為被告所是認，足認被害人李明瑋之死亡、告訴人溫
      柏哲之受傷，均與被告之上開過失有相當因果關係。至於被害人李明瑋雖亦有
      過失，亦僅係被害人李明瑋之上開過失與其死亡及告訴人之傷害結果，亦有相
      當因果關係，惟尚難據此認定被告之過失與上開死亡及傷害結果，無相當因果
      關係。
（六）至告訴人乙○○請求將本件車禍事故之原因再送鑑定，其理由略謂：被害人李
      明瑋當時所騎乘之機車係屬慢車，且係行駛於慢車道，因後方突有另一車輛，
      未保持行車間距，致被害人李明瑋不得已才往右邊行駛，若非被告隨意停車，
      當無本案不幸車禍事故發生之可能，被害人李明瑋並無過失。且車禍現場路段
      ，回溯數十至一百公尺處乃屬一大彎道略往下坡之地形，以當時被害人李明瑋
      騎車之方向觀之，正常行駛時根本看不到左彎下坡後之前方路況。又被告停車
      處右前方靠路邊即有一大片水泥空地可供暫時停車之用，被告竟視若無睹，故
      意將自小貨車違規停在路旁，導致本件車禍事故之發生，其有絕對之過失。上
      開鑑定意見認被害人李明瑋駕駛閃避正當行為列為肇事主因，實屬違誤云云。
      然查：
    １所謂慢車係指人力行駛車輛或獸力行駛之車輛，道路交通安全規則第六條定有
      明文。又所謂之汽車係包括機器腳踏車，同規則第二條第一項第一款亦有明定
      。被害人李明瑋係騎乘輕型機車而發生車禍，並非騎乘或駕駛人力或獸力之車
      輛。且本件發生事故之位置，係在快車道上，已如前述。因此，告訴人前揭，
      明顯與上開規定及卷附現場照片、告訴人溫柏哲之指訴不符，不足採信。
    ２又依告訴人溫柏哲上開所述，在本件車禍事故發生前，已看到被告所駕駛之上
      開自用小貨車停放路旁，已如前述。則坐在後座之告訴人溫柏哲既已看到被告
      之車輛停放在旁，由此推之，坐於前座，騎乘機車之被害人李明瑋應無未看到
      之可能，果被害人李明瑋未看到，益見其確有未注意車前狀況之情事。至告訴
      人溫柏哲雖於偵查中稱：撞上去之前，沒有注意到停在路邊之上開車輛云云（
      見相驗卷第二五頁），惟嗣於原審已陳明於事發之前即已注意到停在路邊之上
      開車輛，足堪為以上認定。
    ３被告停車確有過失已如前述，但若非因被害人李明瑋之未注意車前狀況，亦不
      致發生本件事故。從而，告訴代理人請求將本件車禍事故之原因判定，再送覆
      議，核無必要。
    ４另告訴人乙○○指告訴人溫柏哲於警詢時陳述之情節與事實不符，應非被害人
      李明瑋騎機車去撞停在路旁之汽車，而是該機車遭撞擊云云。查告訴人溫柏哲
      於警詢時係稱：「當時李明瑋駕輕機車ＲＦ九─一五二載我，由台四線至竹圍
      方向，行駛到肇事地點，因後方有小貨車逼進我們，我們就閃到路邊，就撞到
      一輛停在路邊的自小貨車（九Ｇ─八六九五）左後方」（見相驗卷第九頁正、
      反面），於偵查中亦稱：「到快靠近才閃車撞上去」（見相驗卷第二五頁），
      與原審所述：李明瑋為閃車，而撞上停在路邊汽車左側之情節均相一致，請求
      對告訴人溫柏哲再次詢問上情，顯無必要。
（七）綜上所述，本件事證明確，被告犯行堪以認定。
三、論罪部分：
（一）核被告所為，係犯刑法第二百七十六條第一項之過失致人於死罪及同法第二百
      八十四條第一項前段之過失傷害罪。其以一過失行為，同時致被害人李明瑋死
      亡，告訴人溫柏哲受傷，侵害數法益，而觸犯上開二項罪名，為想像競合犯，
      應從一重之過失致人於死之一罪論處。
（二）公訴意旨認被告肇事當時係受僱於順菖行，從事汽車修理工作，平時亦以小貨
      車拖吊拋錨汽車，駕駛為其附隨業務，因認被告應係犯同法第二百七十六條第
      二項之業務過失致人於死及第二百八十四條第二項之業務過失傷害罪嫌。而公
      訴意旨認被告係以駕駛為附隨之業務，無非以被告坦承：當天是駕車前往幫忙
      曾志偉處理故障車，及證人曾志偉證述：其打電話通知被告駕車前來拖吊等語
      為論據。訊據被告甲○○雖坦承受僱於順菖行工作，惟堅詞否認平時係以小貨
      車拖吊拋錨汽車為其工作，而以駕駛為其附隨業務，辯稱：其只是學徒，平日
      只負責汽車變速箱初步拆卸，根本與駕駛車輛無關等語。經查：
    １按刑法上所謂業務，係指個人基於其社會地位繼續反覆所執行之事務，包括主
      要業務及其附隨之準備工作與輔助事務在內。此項附隨之事務，並非漫無限制
      ，必須與其主要業務有直接、密切之關係者，始可包含在業務概念中，而認其
      屬業務之範圍（最高法院八十九年度台上字第八○七五號判決參照）。
    ２質之證人即被告之同事曾志偉於原審證稱：被告是學徒，平常負責清理、洗變
      速箱，該公司平日之拖吊業務，另委託拖吊公司處理，若是很近，偶由公司的
      師傅直接前往以小貨車綁住繩子拖吊。案發當天，係因其所駕駛之車輛只是要
      加油，故請被告開車前來協助。其打算被告開車過來後，由其開被告開來的車
      在前面拖，再由被告坐上故障車，控制方向，被告未曾拖過車等語（見原審卷
      第六九、七三、七四、七五頁）。核與證人順菖行之廠長李永吉證述：被告負
      責清洗變速箱、拆螺絲、安裝等工作，修車廠的拖吊業務，係與其他廠商配合
      ，肇事車輛平日由其使用，被告有時會開出去買午餐便當等情相符（見原審卷
      第七九至八二頁），並有被告身為學徒之出勤表、順菖行與名雅汽車實業有限
      公司之合約書在卷可參（見原審卷第三七、三八頁），是尚難遽認被告有以駕
      駛汽車為其繼續反覆執行之主要業務及其附隨之準備工作、輔助事務。此外復
      查無其他積極之證據足以證明被告確實以駕駛貨車拖吊車輛為其主要業務，或
      以駕駛為其附隨業務，自難認被告為從事業務之人。
    ３況本件只是係因同事曾志偉車輛故障，經聯絡被告之後，被告駕駛小貨車外出
      幫忙，就被告駕駛上開小貨車前往之行為，與一般人駕車外出之情形無異，亦
      即以該小貨車為交通工具前往而已，顯非執行業務，亦與其業務行為尤無任何
      關連（最高法院八十九年度台上字第八○七五號判決參照）。告訴人乙○○以
      被告偶爾會駕車外出購買便當，甚至有時亦可能載送零件，而認被告本件駕車
      亦係業務行為云云，自無足採。
（三）依上說明，被告之行為僅成立刑法第二百七十六條第一項之過失致死罪、第二
      百八十四條第一項前段之過失傷害罪，起訴書而援引之法條容有未洽，起訴法
      條應予變更。
（四）又被告於偵查機關尚不知誰係犯人之前，而於警員到場處理時主動表示其為肇
      事者，業據證人即當時處理警員陳杏林於原審證述屬實（見原審卷第八三頁）
      ，且被告並於事後接受審判，已符合刑法第六十二條前段自首規定之要件，併
      予減輕其刑。
四、原審認被告所犯罪證明確，適用刑事訴訟法第三百條、刑法第二百七十六條第一
    項、第二百八十四條第一項前段（原判決漏載前段）、第五十五條、第六十二條
    前段、第四十一條第一項、罰金罰鍰提高標準條例第一條前段、第二條之規定，
    並審酌被告年紀尚輕，思慮較不周延，本件車禍事故之發生主因在於被害人李明
    瑋之未注意車前狀況，被告之過失程度較輕，另被告嗣已與告訴人溫柏哲達成和
    解，賠償告訴人溫柏哲一萬二千元之損害，有和解契約及本票在卷可稽（見原審
    卷第四八至五十頁），又雖與告訴人乙○○尚未達成和解，但堪認被告之犯後態
    度尚佳等一切情狀，量處有期徒刑三月，併諭知易科罰金之折算標準。核其認事
    用法均無不合，量刑亦屬妥適。公訴人據循告訴人乙○○之請求提起上訴，指被
    告違規停車之過失顯然較被害人李明瑋高，且本件係執行業務之行為，原審僅量
    處有期徒刑三月，尚嫌過輕云云。惟被告本件並非業務過失，且原審已就雙方過
    失程度妥為認定，並就量刑事由妥為斟酌，所處刑度並無過輕之情形。公訴人所
    提上訴，為無理由，應予駁回。
據上論斷，應依刑事訴訟法第三百六十八條，判決如主文。
本案經檢察官郭弘佑到庭執行職務。
中　　　華　　　民　　　國　　九十三　　年　　　六　　　月　　 十八 　　日
                              臺灣高等法院交通法庭
                                  審判長法  官  楊　照　男
                                        法  官  江　振　義
                                        法  官  王　詠　寰
右正本證明與原本無異。
檢察官如不服本判決，應於收受送達後十日內向本院提出上訴書狀，其未敘述上訴之
理由者並得於提起上訴後十日內向本院補提理由書（均須按他造當事人之人數附繕本
）。
被告不得上訴。
                                        書記官  駱　麗　君
中　　　華　　　民　　　國　　九十三　　年　　　六　　　月　　 十八 　　日
附錄：本案論罪科刑法條全文
刑法第二百七十六條
因過失致人於死者，處二年以下有期徒刑、拘役或二千元以下罰金。
從事業務之人，因業務上之過失犯前項之罪者，處五年以下有期徒刑或拘役，得併科
三千元以下罰金。
刑法第二百八十四條
因過失傷害人者，處六月以下有期徒刑、拘役或五百元以下罰金，致重傷者，處一年
以下有期徒刑、拘役或五百元以下罰金。
從事業務之人，因業務上之過失傷害人者，處一年以下有期徒刑、拘役或一千元以下
罰金，致重傷者，處三年以下有期徒刑、拘役或二千元以下罰金。
